【裁判字號】    94,續小上,1
【裁判日期】    950712
【裁判案由】    給付服務費
【裁判全文】
臺灣嘉義地方法院民事判決  94年度續小上字第1號
上  訴  人  丁○○
被  上訴人  乙○○
                        5號3樓
            丙○○○
            甲○○
                        100弄17號2樓
            戊○○
                        號4樓
上列當事人間請求給付服務費事件，上訴人對於中華民國94年6
月8日本院朴子簡易庭94年度朴續小字第1號第一審判決提起上訴
，本院於95年6月28日言詞辯論終結，判決如下：
    主  文
上訴駁回。
第二審訴訟費用新臺幣壹仟伍佰元由上訴人負擔。
    事實及理由
一、本件被上訴人經合法通知，無正當理由未於言詞辯論期日到
    場，經核無民事訴訟法第三百八十六條各款所列情形，爰依
    上訴人之聲請，由其一造辯論而為判決。
二、按對於小額程序之第一審裁判之上訴，非以其違背法令為理
    由，不得為之，又上訴狀應記載上訴理由，並表明原判決所
    違背之法令及其具體內容，依訴訟資料可認原判決有違背法
    令之具體事實，民事訴訟法第四百三十六條之二十四第二項
    及第四百三十六條之二十五分別定有明文。查上訴人於上訴
    狀表明：原審以訴外人莊春長向原告為終止契約之意思表示
    即認系爭契約已合法終止，惟契約乃雙方之意思表示，單方
    表示終止，未經對方契約人同意前，應不生終止效力，原審
    判決逕以被上訴人主張而為判決，顯然違背上述法令等語，
    經核原審判決確未認定系爭契約發生終止效力係基於「合意
    終止」、「民法第五百四十九條第一項單方終止」或民法第
    五百十一條單方終止」何者而發生終止之效力，按合意終止
    須契約雙方當事人均同意始得終止契約，反之，如依據「民
    法第五百四十九條第一項或民法第五百十一條所為之單方終
    止」，則只須單方為終止意思表示即可發生終止之效力，原
    審判決既未說明系爭契約係依上述何種情形發生終止效力，
    僅認定系爭契約發生終止效力，於法自有未合，則揆諸前揭
    規定之說明，上訴人已對原審判決之違背法令有具體之指摘
    ，因此，被上訴人認上訴人於上訴狀未表明原審判決違背法
    令之具體事證，故其上訴並未合法云云，尚有未洽，應予敘
    明。
三、本件上訴人起訴主張：
  (一)被上訴人等人於民國九十一年十一月三十日到上訴人事務所
    詢問辦理吳有棟遺產繼承權事宜，上訴人向其等說明後，表
    示如果要委辦，應自備每人三份戶籍謄本及遺產明細表等語
    ，經過二星期後，被上訴人等自備個人之戶籍謄本到上訴人
    處，於九十一年十二月十四日正式委託上訴人辦理繼承登記
    ，約定代辦費新台幣（下同）六萬元，且應於證件齊全一星
    期內付清，同日被上訴人等交付一萬元作為定金，餘款約定
    辦理證件齊全，提出地政機關收件之前，繳納地政規費及付
    清上訴人之代辦費。
  (二)其中被上訴人丙○○○係被上訴人乙○○之母親，雖非繼承
    人，然其始終代理乙○○到上訴人處洽談繼承事，並向上訴
    人保證嗣後如有任何枝節，願負責到底。
  (三)上訴人受託後，以一個多月之工作天處理，其間亦不接辦其
    他案，先向地政事務所申請資料，並查明繼承人之戶籍資料
    有無問題，如有一部份資料不完全時，則再行補領完竣，並
    向國稅局及稅捐稽徵處調查被繼承人之財產目錄、價值，嗣
    後作成繼承登記文件、繼承系統表及遺產申報書及附件，於
    九十二年一月六日向國稅局遺產申報，因證件不足遭退回補
    正，再向朴子市農會申辦存款證明書一份，再次於一月十日
    補件，待遺產稅免稅證明發給後，向稅捐處申請納稅查欠證
    明、繼承有關證件，於九十二年一月十二日全部齊全。
  (三)繼承案件證件齊全後，上訴人即打電話通知被告備款約十萬
    元前來納登記費及代辦費，以便登記，嗣經書面通知及以存
    證信函通知，被上訴人等均置之不理，只由訴外人莊春長說
    本件已經轉給他代書辦理。
  (四)上訴人自九十一年十二月十四日受託日起即對本件有代理權
    ，不能由一造任意撤銷，被上訴人等再次委託他人接辦，顯
    然違背社會善良風俗，而兩造委任關係尚未終止，被上訴人
    等將同一案件另委託他人接辦，上訴人之損失自應由被上訴
    人等負責賠償。
  (五)又兩造於同年十二月二十八日在遺產分割契約書附記：本件
    繼承案因繼承人多達十一人，於辦理期間及至收件齊全時，
    在提出登記之前，先行通知委託人來繳納登記規費及代辦費
    新台幣陸萬元，委託人應負責繳清全部費項，始得提出登記
    ，如委託人中途不辦，或因其他事由變更時，亦同，應負責
    繳清登記費，而本件酬金自委託時約定六萬元，已支出代領
    證件費四千一百三十六元，扣除前金一萬元，被上訴人等應
    給付餘款五萬四千一百三十六元。為此，提起本件訴訟，請
    求被上訴人給付上訴人五萬四千一百三十六元，及自九十二
    年三月一日起至清償日止，按週年利率百分之五計算之利息
    。
四、被上訴人則以下列情詞置辯：
  (一)上訴人謂被上訴人丙○○○曾保證原就本件登記所生糾葛負
    責一事，為丙○○○否認，應由上訴人負舉證責任。
  (二)系爭案件屬民法第四百九十條規定之承攬，依同法第五百十
    一條之規定，被上訴人於工作完成前，可隨時終止契約，勿
    須得上訴人同意，上訴人謂須得其同意顯有錯誤。且被上訴
    人於九十二年一月終止該承攬契約，若上訴人果受有損害，
    即應於民法第五百十四條第二項規定之一年內為請求，然其
    提起本件已逾一年期間，被上訴人自拒絕給付。
  (三)依兩造所訂契約「委託人應負責繳清全部費項，始得提出登
    記，如果委託人中途不辦或其他事由變更時，亦同，應負責
    繳清登記費用。」之約定，若被上訴人中途不辦，所應繳交
    者為登記費用，文義甚明。且上訴人既於提出登記前即已終
    止契約，上訴人自不可能提出登記，而無需由被上訴人繳交
    之登記規費。縱認契約終止前，上訴人受有損害，且尚未逾
    一年請求權時效，惟被上訴人於簽約時已給付一萬元，已足
    賠償其損害。
  (四)欲辦理繼承登記之不動產需繳交若干規費及欠稅等，於正式
    送件登記前均可向有關機關查明，何以上訴人竟不知本件僅
    需繳交一萬六千餘元之規費及欠稅等，而竟向被上訴人表示
    需五萬元登記費，若其果有「用功致力一個多月時間，日夜
    服務」，何以如此重要之事竟未查明？又若其已查明僅需繳
    交一萬六千餘元，何以向被上訴人表示需五萬元登記規費？
五、原審以系爭契約業已合法終止，而上訴人主張因履行本契約
    ，支出行政（申請）手續等費用為四千一百三十六元，被告
    預付一萬元，扣除前開支出後，尚餘五千八百六十四元，然
    上訴人並未具體舉證證明其因履行本契約所受之損害超過五
    千八百六十四元，認上訴人請求被上訴人等應給付前開金額
    ，於法難認有據，應予駁回，上訴人就原判決提起第二審上
    訴，並聲明：原判決廢棄；被上訴人給付上訴人五萬四千一
    百三十六元，及自九十二年三月一日起至清償日止，按週年
    利率百分之五計算之利息。被上訴人則聲明：駁回上訴人之
    上訴。
六、本件上訴人主張被上訴人等於九十一年十二月十四日正式委
    託上訴人辦理繼承登記，約定代辦費六萬元，且應於證件齊
    全一星期內付清，同日被上訴人等交付一萬元作為定金，餘
    款約定辦理證件齊全，提出地政機關收件之前，繳納地政規
    費及付清上訴人之代辦費，上訴人受託後，即向相關機關調
    閱或申請資料，並於九十二年一月十二日打電話通知被上訴
    人備款約十萬元前來繳納登記費及代辦費，被上訴人等均置
    之不理，只由訴外人莊春長說本件已經轉給他代書辦理等語
    ，業據上訴人於原審提出登記委託書二紙、遺產分割契約書
    （含附註）、代領證件明細表、存證信函、房屋稅籍證明書
    、遺產稅免稅證明書、繼承系統表、土地登記謄本、異動索
    引、存款餘額證明書、財產歸屬資料清單各一份及綜合所得
    稅各類所得資料清單三紙為證，且為被上訴人等所不爭執，
    自堪信為真實。
七、至上訴人主張本件酬金為六萬元，其已支出代領證件費四千
    一百三十六元，扣除前金一萬元，被上訴人等應給付餘款五
    萬四千一百三十六元等語，然此為被上訴人所否認，並以前
    詞置辯，是本件所應審酌者厥為：被上訴人丙○○○是否應
    為系爭契約負保證人之責？兩造所成立之契約為何契約？系
    爭契約是否已因被上訴人單方終止而終止？上訴人得否主張
    其未收取之報酬為其因被上訴人單方終止所造成之損害？又
    扣除前金一萬元後，上訴人得否再向被上訴人請求報酬？又
    上訴人如得請求報酬或損害賠償，其權利是否已罹於時效而
    消滅？本院查：
  (一)上訴人主張被上訴人丙○○○係被上訴人乙○○之母親，雖
    非繼承人，然其始終代理乙○○到上訴人處洽談繼承事，並
    向上訴人保證嗣後如有任何枝節願負責到底等語，惟被上訴
    人丙○○○否認其願負保證之責，因上訴人就此部分未能舉
    證以證明之，自難信其主張為真實。
  (二)按委任，乃當事人約定：一方委託他方處理事務，他方允為
    處理之契約；至於承攬則係當事人約定：一方為他方完成一
    定之工作，他方俟工作完成，給付報酬之契約，上開二契約
    關係相異處，除了委任契約重在受任人允諾為委任人處理事
    務，承攬契約則重在承攬人為定作人完成一定之工作外，受
    任人就處理之事務有其獨立性，承攬人則需聽從定作人之指
    示。經查，系爭契約乃係被上訴人等委託上訴人辦理繼承登
    記，應屬被上訴人委託上訴人處理事務之性質，且上訴人處
    理事務具有獨立性，因此系爭契約之性質應屬委任，被上訴
    人等辯稱系爭契約為承攬契約云云，自非可採。
  (三)次按當事人之任何一方，得隨時終止委任契約，民法第五百
    四十九條第一項定有明文。經查，兩造均不爭執訴外人莊春
    長已代被上訴人向上訴人表示本件已經轉給他代書辦理，亦
    即被上訴人等欲單方終止契約之意，依據上述法條，被上訴
    人等本得隨時單方終止委任契約，因此，系爭契約業因被上
    訴人等單方終止契約之意思表示到達上訴人，而發生終止契
    約之效力，至上訴人主張被上訴人等雖表示欲終止契約，然
    其不同意，則不能發生終止契約之效力，似對上述法律規定
    有所誤解，應予敘明。
  (四)再按『委任契約依民法第五百四十九條第一項規定，不論有
    無報酬，或有無正當理由，均得隨時終止。上訴人等之被繼
    承人對被上訴人終止委任契約，無論於何時為之，均不能謂
    被上訴人原可獲得若干之報酬，因終止契約致未能獲得，係
    受損害。同法條第二項規定：「於不利於他方之時期終止契
    約者，應負損害賠償責任」其所謂損害，係指不於此時終止
    ，他方即可不受該項損害而言，非指當事人間原先約定之報
    酬。』最高法院著有六十二年台上字第一五三六號判例可資
    參照。經查，本件上訴人主張被上訴人等終止契約後應賠償
    其未取得之報酬五萬四千一百三十六元等語，然依據上述判
    例，當事人間原先約定之報酬即使因終止契約致未能獲得，
    亦非屬損害，因此，上訴人主張被上訴人等應賠償其未取得
    之報酬五萬四千一百三十六元等語，即屬無據，應予駁回。
  (五)至上訴人請求報酬部分，經查：
    1.上訴人主張兩造於同年十二月二十八日在遺產分割契約書
      附記：「本件繼承案因繼承人多達十一人，於辦理期間及
      至收件齊全時，在提出登記之前，先行通知委託人來繳納
      登記規費及代辦費新台幣陸萬元，委託人應負責繳清全部
      費項，始得提出登記，如委託人中途不辦，或因其他事由
      變更時，亦同，應負責繳清登記費」等語，因此，被上訴
      人等中途不辦，亦應付清全部報酬，惟核上述用語，僅記
      載如被上訴人等中途不辦亦應負責繳清登記費，並未記載
      仍應給付全部報酬，是上訴人此部分之主張，尚屬無據。
    2.按委任關係，因非可歸責於受任人之事由，於事務處理未
      完畢前已終止者，受任人得就其已處理之部份，請求報酬
      。民法第五百四十八條第二項定有明文，又計算已處理部
      分之報酬，仍應依照債之本旨及誠信法則為之（最高法院
      四十九年台上字第一二八號判例參照）。本件被上訴人等
      於事務處理未完畢前單方終止系爭契約，而其終止契約之
      原因乃是因已找其他代書辦理繼承登記，因此，系爭契約
      之終止乃屬非可歸責於受任人即上訴人之事由，受任人即
      上訴人自得就已處理之部份，請求報酬。
    3.又查，上訴人主張其已支出代墊款四千一百三十六元，惟
      核其所列項目中編號3.「掛號郵資600元、存證信函1000
      元、雙掛號郵資136元」部分，乃係上訴人催告被上訴人
      等前來付款而支出，尚難謂為係上訴人所支出之代墊款，
      自應予以扣除，因此，上訴人所支出之代墊款應認至多僅
      有二千五百元（0000-0000元＝2500），而上訴人自陳被
      上訴人等先行給付前金一萬元，經扣除代墊款二千五百元
      ，被上訴人等之前金餘額應認至少尚有七千五百元（
      00000- 0000＝7500）。依據上訴人之主張，其已完成之
      工作包括向地政事務所及戶政事務所申請資料、向國稅局
      及稅捐稽徵處調查被繼承人之財產目錄、價值，作成繼承
      登記文件、繼承系統表及遺產申報書及附件，並向國稅局
      遺產申報，以及向朴子市農會申辦存款證明書一份，經核
      均屬辦理繼承登記之前置作業，本院依據債之本旨及誠信
      法則，並審酌上訴人所完成之工作既屬繼承登記之前置作
      業，且此部分之工作並非具有不可替代性，而被上訴人等
      在本件繼承登記最重要且須具專業知識之申請登記部分尚
      未進行前，即單方終止系爭契約等情，認上訴人已完成工
      作部分之報酬應不超過被上訴人等之前金餘額七千五百元
      ，亦即上訴人自該前金餘額扣取其報酬即已足，尚不得另
      外再向被上訴人等請求其餘之金額。
八、綜上所述，被上訴人丙○○○並非系爭契約之當事人或保證
    人，上訴人請求其負保證人責任，自屬無據；又上訴人除已
    收取之前金外，亦不能再向被上訴人等（不包括被上訴人丙
    ○○○）請求損害賠償或收取其他報酬，從而，上訴人請求
    被上訴人給付五萬四千一百三十六元，及自九十二年三月一
    日起至清償日止，按週年利率百分之五計算之利息，為無理
    由，不應准許。原審為上訴人敗訴之判決，理由雖有不當，
    惟結論並無不同，上訴人上訴為無理由，應予駁回。
九、兩造其餘攻繫防禦方法及證據資料，與判決基礎不生影響，
    毋庸再予審酌，附此敘明。
十、末按於小額訴訟之上訴程序，法院為訴訟費用之裁判時，應
    確定其費用額，民事訴訟法第四百三十六條之十九第一項、
    第四百三十六條之三十二第二項分別定有明文。本件上訴人
    小額訴訟之上訴，既經駁回，關於第二審訴訟費用自應由上
    訴人負擔。又查本件第二審訴訟費用為上訴裁判費一千五百
    元，揆諸前開規定，應由上訴人負擔，爰併予確定如主文第
    二項所示。
十一、據上論結，本件上訴為無理由，依民事訴訟法第三百八十
      五條第一項前段、第四百三十六條之三十二第二項、第四
      百四十九條第二項、第一項、第四百六十三條、第七十八
      條，判決如主文。
中    華    民    國    95    年    7     月    12    日
                  民事第二庭  審判長法  官  張 育 彰
                                    法  官  陳 琪 媛
                                    法  官  林 福 來
以上正本係照原本作成。
本判決不得上訴。
中    華    民    國    95    年    7     月    12    日
                                    書記官  侯 學 義


司法院資訊處製作；財團法人民間司法改革基金會備份。
